【裁判字號】    91,小上,42
【裁判日期】    920311
【裁判案由】    給付管理費
【裁判全文】
臺灣士林地方法院民事判決  九十一年度小上字第四二號
    上  訴  人  丙○○
    被 上訴 人  泰隆社區管理委員會
    法定代理人  乙○○
    訴訟代理人  甲○○
右當事人間請求給付管理費事件，上訴人對於中華民國九十一年五月二十四日本院士
林簡易庭九十一年度士小字第三四八號第一審判決提起上訴，本院判決如左：
    主      文
原判決廢棄。
被上訴人在第一審之訴駁回。
第一、二審訴訟費用新台幣壹仟貳佰伍拾元由被上訴人負擔。
    事      實
甲、上訴人方面：
一、聲明：如主文所示。
二、陳述：
  (一)泰隆別墅社區（以下簡稱：泰隆社區）自民國七十五年規劃設計即為開放性社區
    ，淡水鎮○○路三十一巷一號至二十七號為商店街，分別開店營業，店面前所鋪
    設紅磚行人道至今尚存，自八十五年管理委員會增設門禁後，外人不能進入，很
    多商店不能生存而關閉。
  (二)社區七十四年申請建築執照時，全部為三樓獨門獨院透天厝，且該社區為開放性
    社區○○○○道路進出，一條為建管處指定建築線為現在的鄧公路三十巷三十一
    弄銜接鄧公路二十九巷都市○○○○道路，另一條為現有的鄧公路三十巷六米私
    有既成道路，當時二十九巷尚未開發暫走三十巷既成道路，其後數年二十九巷開
    發要接通都市○○道路時，原管理委員會多方阻止致未接通。
  (三)上訴人所有房屋產權獨立，土地分割清楚，水塔、水、電各戶獨立，無分別共有
    之財產，每戶一至三樓一門牌，委員會無財產，僅道路旁一公尺之違章鐵皮收費
    崗亭。道路、公園、空地原為老地主所有，地號為學府段一七○、七、八、九等
    地號，嗣老地主更將社區道路、公園、空地一千餘坪捐贈國有，並於八十八年四
    月二十日完成所有權移轉登記為國有，管理人為淡水鎮公所。再公寓大廈管理條
    例立法於八十四年，本社區興建於七十五年，且非屬公寓、大廈，故本社區不受
    約束，原判決適用公寓大廈管理條例顯然違法。
  (四)又自老地主捐贈土地為國有之時起，本社區依法即為開放社區，委員會即自動消
    滅，當時社區多數住戶建議委員會應解散，所以八十八年十月二十九日開大會時
    僅十九人出席而流會，至同年十一月五日再次召開住戶大會仍然流會，前委員會
    主委金飛龍並於八十八年十月二十日發通知停止委員會活動，並退還當年十一、
    十二月已繳之管理費，至此委員會已解散而終結，以後召開會議之熱心人士皆為
    「非法組織」，且四年未召開住戶大會，管委會成立並不合法。
  (五)被上訴人訴請同社區另一住戶林清港給付管理費之事件，經鈞院合議庭通知證人
    林祖淞、林義雄到庭結證，並於九十一年十一月二十日以小上字第三一號判決林
    清港勝訴確定在案，茲援引林清港於該事件所提全部之抗辯、證據。
  (六)又系爭坐落台北縣淡水鎮○○路三十巷三號房屋所有權人係上訴人之夫吳火榮，
    被上訴人逕向上訴人起訴請求管理費，於法亦有未合。
三、證據提出：
  (一)本院士林簡易庭九十一年度士小字第一四九號、一五○號小額民事判決各一份。
  (二)台北縣政府工務局使用執照一份。
  (三)土地登記謄本一份。
  (四)地籍圖謄本一份。
  (五)管理委員會解散通知二份。
  (六)開會通知三份。
  (七)同社區另件當事人林清港聲請書三份。
  (八)本院九十一年度小上字第三一號判決一份。
  (九)聲請調閱本院九十一年度小上字第三十一號給付管理費事件卷宗。
乙、被上訴人方面：
    被上訴人未於言詞辯論期日到場，據其於準備程序所為聲明及陳述如下：
一、聲明：駁回上訴。
二、陳述：除與原審判決書所載者相同茲予引用外，補稱：
  (一)本社區三十一弄底圍牆下方為農地，與社區○○○弄○路面落差達三公尺，二十
    九巷至本社區（屬三十巷）三十一弄間均屬農地，從未曾有二十九巷與本社區三
    十一弄接通之公文，更無管理委員會阻止之情事。
  (二)上訴人所提之公設部分乃建商於申請使用執照時，未將其所有權變更至管理委員
    會，且管理委員會對此部分公設亦有常態性之維護。
  (三)管理委員會之成立係依公寓大廈管理條例第八十七條之規定，於區分所有權人會
    議產生，並於八十九年一月二十六日申請報備同意，且管理費之收支，皆於每月
    公告財務報表，上訴人所提管理委員會收取管理費牟利云云，顯屬無稽。又因山
    坡地獎勵辦法而將社區道路捐予縣政府，可節省公電之支出。
  (四)管理委員會所收取的費用是用來僱用警衛、清潔馬路及公園、管理委員會圖書室
    等公共區域。圖書室原係建商要捐給管理委員會的，目前所有人仍為以前的老地
    主，老地主有同意管理委員會使用。
三、證據：除援用原審之立證方法外，補提出：
  (一)報備證明一份。
  (二)公共設施支用費用收據、財務報表各一份。
  (三)本院士林簡易庭九十一年度士小字第二三七號民事判決、同年度第一七四號民事
    裁定各一份。
  (四)里長證明書。
    理      由
甲、程序方面：
一、本件訴訟標的金額在十萬元以下，原審依小額訴訟程序審理。按，對於小額程序
    之第一審判決，非以其違背法令為理由，不得為之，民事訴訟法第四百三十六條
    之二十四第二項定有明文。本件上訴人於上訴狀內主張原判決不應適用公寓大廈
    管理條例之規定而適用，指摘原判決違背法令，應認其上訴合法，先予敘明。
二、按非法人團體，設有代表人或管理人者，有當事人能力，民事訴訟法第四十條第
    三項定有明文。而所謂非法人團體設有代表人或管理人者，必須有一定名稱及事
    務所或營業所，並有一定之目的及獨立之財產者，始足當之，最高法院六十四年
    台上字第二四六一號判例足資參照。本件被上訴人有一定之名稱，並以台北縣淡
    水鎮○○路三十巷三十二弄二十五號為事務所，其設立目的係「承社區住戶之需
    求及建議，綜理督導社區各項公共設施（備）之設計與維修，並要求各組之正常
    運作，使社區更和諧、更團結，進而提升住戶生活品質，創造更美好的明天」為
    宗旨，此有「泰隆別墅社區管理委員會各組委員業務執掌表」在卷可稽，並依「
    泰隆別墅社區住戶公約」收取管理費作為該會經費，而有獨立財產，依前揭說明
    ，被上訴人應已符合非法人團體要件，是被上訴人雖其成立不符公寓大廈管理條
    例規定之要件（詳後），並不適用公寓大廈管理條例第三十五條第一項規定，然
    仍應認其為非法人團體而有訴訟上當事人能力。
三、被上訴人未於言詞辯論期日到場，核無民事訴訟法第三百八十六條所列各款之情
    形，爰依上訴人聲請，由其一造辯論而為判決。
乙、實體方面：
一、本件被上訴人起訴主張：被上訴人為泰隆別墅社區所屬門牌號碼台北縣淡水鎮○
    ○路三十巷三號（以下簡稱：系爭建物）之住戶，應依該社區住戶公約之規定，
    按月繳納管理費新台幣（下同）一千元，詎上訴人自八十八年十月起，至九十年
    十二月止，均未繳納管理費，共計積欠二萬七千元，經多次催繳，仍未置理，爰
    依公寓大廈管理條例第二十一條之規定，請求上訴人給付二萬七千元，及自起訴
    狀繕本送達翌日（即九十一年二月十九日）起，至清償日止，按週年利率百分之
    五計算之利息。上訴人則以：(一)泰隆社區原規劃為一開放性社區，社區內之建物
    均是獨棟雙併的三層樓別墅，各戶產權獨立，水塔、水電亦獨立裝錶，無公水、
    公電之問題，大門前崗亭、道路、公園等，原均屬老地主所有之台北縣淡水鎮○
    ○段一七０地號土地，其後八十八年四月間已捐贈並登記為台北縣所有，由淡水
    鎮公所管理，該社區成為開放性社區，沒有住戶共有之公共設施，非屬公寓大廈
    ，不應適用公寓大廈管理條例之規定；(二)原有之管理委員會於八十八年十月二十
    日即宣布停止，嗣八十八年十月二十九日住戶大會僅十九人出席，無法成立而解
    散，且該次流會後就沒有再開住戶大會，現管理委員會並非合法組織；(三)系爭建
    物之所有權人係上訴人之夫吳火榮，被上訴人逕向上訴人請求給付管理費，於法
    亦有未合等語資為抗辯。
三、基於右述兩造爭執要旨，本件首應確認之爭點，乃泰隆社區之全部建物是否屬於
    公寓大廈管理條例規範之區分所有建物？
  (一)按公寓大廈管理條例第三條第一款規定該條例所稱之「公寓大廈」，係指構造上
    或使用上或在建築執照設計圖樣標有明確界線得區分為數部分之建築物及其基地
    。而同條第二款至第四款則分別規定「區分所有」係指數人區分一建築物而各有
    其專有部分，並就其共用部分按其應有部分有所有權；「專有部份」係指公寓大
    廈之全部或一部分，具有使用上之獨立性，且為區分所有之標的者；「共用部分
    」係指公寓大廈專有部分以外之其他部分及不屬專有之附屬建築物，而供共同使
    用者。綜酌上開規定旨意，該條例所規範之公寓大廈，除建築形式上合於第一款
    所指之要件外，尚應符合數人區分一整體性之建築物而各有其專有部份，並就共
    有部分按其應有部份有所有權之要件，若無住戶公共使用之共有部分，則無所謂
    公共管理之問題，即無適用公寓大廈管理條例予以規範管理之必要。又多數各自
    獨立使用之建築物、公寓大廈，其共同設施之使用與管理具有整體不可分性之集
    居地區者，其管理及組織準用本條例之規定，固亦同條例第四十一條所明定，然
    依其規定，仍應以多數各自獨立使用之建築物、公寓大廈之各區分所有人，有按
    其應有部分有所有權（分別共有）之共同設施（共用部分）為前提，方得準用公
    寓大廈管理條例之相關規定成立管理委員會。
  (二)查本件被上訴人所稱泰隆社區之範圍，係由門牌號碼台北縣淡水鎮○○路三十巷
    一至六十五號（單數號），及同巷二十九、三十、三十一、三十二弄等建物共同
    組成，計有一百二十八戶建物及基地，結構上為三層樓雙拼之獨棟或連棟式別墅
    型房屋，各戶建物及土地所有權均係單獨所有，水塔、水、電均為各自獨立，有
    上訴人所提出台北縣政府工務局使用執照、地籍圖謄本等件為證，並經本院依聲
    請調取九十一年度小上字第三一號給付管理費事件中兩造當事人所提出之泰隆社
    區總配置圖、照片等卷證核閱屬實。又社區道路所坐落之台北縣淡水鎮○○段一
    七０地號土地，所有權已於八十八年五月間移轉登記為台北縣所有，而由淡水鎮
    公所管理；所謂社區公園、籃球場、涼亭等公共設施所坐落之同地段七、八、九
    地號土地，則為訴外人羅清林所有，亦有相關土地登記謄本、地籍圖騰本附卷可
    稽，而管理委員會所使用之圖書室，並非社區住戶所共有，其所有權仍為先前之
    老地主，亦據被上訴人訴訟代理人自承在卷（本院九十一年十月四日準備程序筆
    錄）。是依上說明可知，除各個雙拼或連棟式建築物內部有共同之基礎、主要樑
    柱、承重牆壁、樓地板及屋頂等法定共用部分（公寓大廈管理條例第七條第三款
    ），解釋上應由組成各該建物之區分所有權人按專有部分比例共有其物外，各獨
    立之雙拼建築、連棟建築之所有權人彼此間，乃各自獨立，並無其他全體住戶或
    部分住戶共有之土地、建物等不動產。至所謂社區公共設施，或為動產（如籃球
    架）、已附合而為土地之成分（如籃球場）、私人所有（如圖書室），如為獨立
    之不動產（如警衛室），亦僅得解為出資興建者原始取得所有權（未辦所有權移
    轉登記為全體住戶分別共有），均無社區住戶按應有部分比例共有之部分，與首
    揭區分所有概念尚屬有間，亦不符依公寓大廈管理條例第四十一條準用相關規定
    成立管理組織之要件，且就實際運作層面言，就被上訴人所稱一百二十八戶所有
    權人，共同組成區分所有權人會議，設立管理委員會管理公有或其他私人所有土
    地、建物、設施，亦非必要，其進一步設置柵欄管制他人進入已歸公有之巷道土
    地使用，無正當理由而妨害他人行使權利，適法性更值存疑。
  (三)依上所述，被上訴人所稱，以社區一百二十八戶所有權人為範疇所成立之泰隆社
    區管理委員會，其組織並非適法。
四、次就泰隆社區住戶公約訂立之過程言：
  (一)按區分所有權人會議之決議，關於規約之訂定事項，應有區分所有權人三分之二
    以上及其區分所有權比例合計三分之二以上出席，以出席人數四分之三以上及其
    區分所有權比例占出席人數區分所有權四分之三以上之同意行之，公寓大廈管理
    條例第三十一條第一項第一款定有明文。
  (二)被上訴人雖主張泰隆社區之區分所有權人依公寓大廈管理條例規定，於八十八年
    十二月二十五日召開區分所有權人會議，以高於上開規定出席及表決同意之比例
    通過成立管理組織、訂立泰隆別墅社區住戶公約、申請報備等案（應到一百二十
    八人、出席九十八人、區分所有權人比例百分之七十六），該公約並就住戶應按
    月繳納管理費一千元、社區管理委員選舉辦法等予以規定，而成立管理委員會，
    且向台北縣政府申請、取得八十九年一月二十六日核發之公寓大廈管理組織報備
    證明等情，並提出公寓大廈管理組織報備證明、區分所有權人八十八年十二月二
    十五日會議記錄、出席人員簽名冊、泰隆別墅公約書、第十屆區分所有權人會議
    記錄等影本為證。
  (三)惟查，八十八年十二月二十五日泰隆社區召開區分所有權人會議之場所係在大門
    警衛室旁約二、三坪大之空間舉行，前開會議紀錄有些是去參與開會的住戶簽的
    ，有些是拿名冊去住戶家裡簽名等情，為被上訴人於本院九十一年度小上字第三
    十一號給付管理費事件準備程序中所自承，業經本院調閱上開卷宗查明，則以前
    揭會議之場所既僅二、三坪，容納十餘人已屬擁擠，顯然不可能同時容納近百人
    參與開會，至於其他區分所有權人事後在該會議紀錄出席人員簽名冊上簽名，亦
    與前揭公寓大廈管理條例三十一條第一項之要件不符。況且，比對被上訴人於本
    件所提出上開會議記錄所附出席人員簽名冊與被上訴人於本院九十一年度小上字
    第三十一號事件所提出該次區分所有權人會議列席單位及人員附冊簽名內容，並
    未一致，而部份同一名字之簽名字跡，以肉眼比對，亦有差異，應非出於同一人
    所為；而前述區分所有權人會議列席單位及人員附冊上編號二十五號林祖淞之簽
    名並非林祖淞本人或其家屬代簽，門牌號碼台北縣淡水鎮○○路三十巷二十七號
    建物係登記在林義雄名下，林祖淞並非所有權人等情，已據林祖淞及其子林義雄
    於前述九十一年度小上字第三十一號給付管理費事件準備程序中結證無訛，則該
    會議紀錄之出席名冊上區分所有權人簽名之真正顯屬可疑。準此，自難認定上開
    住戶公約係依前揭公寓大廈管理條例之規定，經合法成立之區分所有權人會議決
    議通過而訂立，自不具拘束上訴人之法律效力。
五、末按公寓大廈公共基金或應分擔費用之繳納義務人為區分所有權人或住戶，公寓
    大廈管理條例第二十一條定有明文。又所謂住戶，係指公寓大廈之區分所有權人
    、承租人或其他經區分所有權人同意而為專有部分之使用者，亦公寓大廈管理條
    例第三條第十款所明訂。依上定義可知，如為區分所有權人直接占有公寓大廈之
    專有部分，而非出租、出借由承租人、使用借貸人直接占有之情形，「住戶」所
    指即為「區分所有權人」，並不及於為區分所有權人占有，而與區分所有權人共
    同生活之家屬。查本件系爭建物所有權人為上訴人之夫吳火榮，有被上訴人於原
    審所提建物登記謄本附卷可稽，上訴人並非與吳火榮間定有租賃、使用借貸契約
    而直接占有系爭標的之人，自非公寓大廈管理條例所稱之「住戶」，被上訴人率
    以上訴人為對象起訴請求給付管理費，於法亦有未合。
六、從而，被上訴人本於右揭原因事實，依公寓大廈管理條例第二十一條規定，請求
    上訴人給付八十八年十月起至九十年十二月止之管理費二萬七千元，及自起訴狀
    繕本送達翌日（即九十一年二月十九日）起至清償日止，按週年利率百分之五計
    算之利息，為無理由，不應准許。原審判命上訴人應如數給付，並依職權為假執
    行之宣告及確定訴訟費用額，自有未洽。上訴意旨指摘原判決不當，求予廢棄改
    判，為有理由，爰由本院予以廢棄改判如主文所示，並依後附計算書確定如主文
    所示金額之訴訟費用由被上訴人負擔。
七、又本件事證已臻明確，兩造其餘攻擊、防禦方法經審酌後，認與判決結果不生影
    響，爰無逐一論述之必要，附此敘明。
八、據上論結，本件上訴為有理由，依民事訴訟法第四百三十六條之三十二第二項、
    第四百五十條、第七十八條、第三百八十五條第一項前段，判決如主文。
中      華      民      國    九十二    年      三      月     十一     日
                            臺灣士林地方法院民事第二庭
~B審判長法官  施月燿
~B法      官  陳玉曆
~B法      官  王本源
右為正本係照原本作成。
本判決不得上訴。
中      華      民      國    九十二    年      三      月     十三     日
~B法院書記官  翁禎謙
附表：
┌───┬─────────┬────────────┬─────┐
│審  級│    項      目    │ 金  額  (新  臺  幣)   │  備  考  │
├───┼─────────┼────────────┼─────┤
│      │訴訟費用          │貳佰柒拾元              │          │
│  一  ├─────────┼────────────┼─────┤
│      │送達郵費          │壹佰捌拾壹元            │          │
├───┼─────────┼────────────┼─────┤
│      │訴訟費用          │肆佰零伍元              │          │
│  二  ├─────────┼────────────┼─────┤
│      │送達郵費          │佰玖拾肆元            │含送達第二│
│      │                  │                        │審判決    │
├─────────────┼────────────┴─────┤
│  總                  計  │ 壹仟貳佰伍拾元                     │
└─────────────┴──────────────────┘


司法院資訊處製作；財團法人民間司法改革基金會備份。
